---
title: "Aula 14: Integração de Monte Carlo"
author: "Prof. Dr. Eder Angelo Milani e Érika Soares Machado"
date: "21/06/2023"
output: pdf_document
---

```{r setup, include=FALSE}
knitr::opts_chunk$set(echo = TRUE)
```

# Integração de Monte Carlo


A integração de Monte Carlo é um método estatístico baseado em amostragem aleatória. Os métodos de Monte Carlo foram desenvolvidos no final dos anos 1940 após a Segunda Guerra Mundial.


Seja $g(x)$ uma função e suponha que queremos calcular 
$$\int_{a}^{b}g(x)dx,$$
assumindo que a integral exista. 

#### Observação 

Se $X$ é uma v.a. com densidade $f(x)$, então a esperança da v.a $y = g(x)$ é   

$$E(g(X)) = \int_{-\infty}^{+\infty}g(x)f(x)dx .$$  

Além disso, um estimador não viesado para $E(g(X))$ é a média amostral. 

Considere o problema de estimar  
$$\theta = \int_{0}^{1}g(x)dx $$

Se $x_1, ..., x_m$ é uma amostra aleatória da distribuição Uniforme(0,1), então  

$$\hat{\theta} = \overline{g_m(x)} = \frac{1}{m} \sum_{i=1}^m g(x_i)$$
converge para $E(g(X)) = \theta$ com probabilidade 1, pela lei dos grandes números. Portanto, o simples estimador de $\int_0^1 g(x)dx$ é $\overline{g_m(x)}$.




## Exemplo 1 
Calcule 
$$\theta = \int_{0}^{1}e^{-x} dx $$
a partir de um estimador de Monte Carlo e compare com o verdadeiro valor.

### Solução:

#### Método exato 

$$\theta=\int_0^1 e^{-x}dx=-e^{-x}|_0^1=-e^{-1}-(-e^0)=1-e^{-1}=0.632120$$


#### Método de Monte Carlo



Podemos escrever 

$$\theta=\int_0^1 e^{-x}f(x) dx,$$
com $f(x)$ sendo a função densidade da distribuição Uniforme$(0,1)$.


Disto, se $x_1, \ldots, x_m$ for uma amostra aleatória da distribuição Uniforme$(0,1)$, então 
$$\theta \approx \frac{1}{m}\sum_{i=1}^m g(x_i)=\frac{1}{m}\sum_{i=1}^m e^{-x_i}.$$

A partir destes resultados, a rotina a seguir calcula o valor de $\theta$ para diferentes tamanhos amostrais. 

```{r}
set.seed(2021)

theta_MC = function(m){
  a = runif(m)
  return(mean(exp(-a)))
}

theta_MC(100)      # aproximação com 100 valores
theta_MC(1000)     # aproximação com 1000 valores
theta_MC(10000)    # aproximação com 10000 valores
theta_MC(100000)   # aproximação com 100000 valores
theta_MC(1000000)   # aproximação com 1000000 valores

```


## Exemplo 2
Calcule 
$$\theta = \int_{0}^{1} x^2 dx $$


### Solução 


#### Exata 

$$\theta = \int_{0}^{1} x^2 dx =\frac{x^3}{3}|^1_0=\frac{1^3}{3}-0=1/3=0.3333$$

#### Monte Carlo 


Considerando que $x_1, \ldots, x_m$ é uma amostra aleatória da distribuição Uniforme$(0,1)$, então 
$$\theta \approx \frac{1}{m}\sum_{i=1}^m g(x_i)=\frac{1}{m}\sum_{i=1}^m x_i^2.$$


```{r}
set.seed(2021)

theta_MC = function(m){
  a = runif(m)
  return(mean(a^2))
}

theta_MC(100)      # aproximação com 100 valores
theta_MC(1000)     # aproximação com 1000 valores
theta_MC(10000)    # aproximação com 10000 valores
theta_MC(100000)   # aproximação com 100000 valores
theta_MC(1000000)   # aproximação com 1000000 valores

```

Podemos substituir a densidade da Uniforme(0,1) por qualquer outra densidade com suporte no intervalo entre os limites de integração. Por exemplo, 

$$\int_{a}^{b}g(t)dt = (b-a)\int_{a}^{b}g(t)\frac{1}{b-a}dt$$  

sendo $Y$ a v.a. com distribuição no intervalo $(a,b)$. O valor da integral desejada é portanto $(b-a)$ vezes o valor médio de $g(.)$ sobre $(a,b)$.


## Exemplo 3 


Calcule o estimador de Monte Carlo para
$$\theta = \int_{2}^{4}e^{-x} dx $$  

e compare com o verdadeiro valor.

### Solução 

#### Método exato 

$$\theta=\int_2^4 e^{-x} dx=-e^{-x}\Big|_2^4=e^{-2}-e^{-4}=0,117019644$$

#### Método de Monte Carlo



A partir do método de Monte Carlo temos 

$$\theta=\int_2^4 e^{-x} dx=\int_2^4 e^{-x}\frac{(4-2)}{(4-2)}dx= (4-2) \int_2^4 e^{-x}\frac{1}{(4-2)}dx,$$
logo, conseguimos introduzir no integrando a função densidade da distribuição Uniforme$(2,4)$. Consequentemente, a geração dos valores aleatórios deverão apresentar tal distribuição.


```{r}
set.seed(2021)
a = 2
b = 4
theta_MC2 = function(m, a, b){
  d = runif(m, a, b)
  e = exp(-d)
  (b-a)*mean(e)
}

theta_MC2(100,a, b)
theta_MC2(1000,a, b)
theta_MC2(10000,a, b)
theta_MC2(100000,a, b)


```

## Exemplo 4
Calcule 
$$\theta = \int_{0}^{3} x^2 dx $$


### Solução 


#### Exata 

$$\theta = \int_{0}^{3} x^2 dx =\frac{x^3}{3}\Big|^3_0=\frac{3^3}{3}-0=9$$

#### Monte Carlo

A partir do método de Monte Carlo temos 

$$\theta=\int_0^3 x^2 dx=\int_0^3 x^2\frac{(3-0)}{(3-0)}dx= (3-0) \int_0^3 x^2\frac{1}{(3-0)}dx$$
logo, conseguimos introduzir no integrando a função densidade da distribuição Uniforme$(0,3)$. Consequentemente, a geração dos valores aleatórios deverão apresentar tal distribuição.


```{r}
set.seed(2021)
a = 0
b = 3
theta_MC2 = function(m, a, b){
  d = runif(m, a, b)
  e = d^2
  (b-a)*mean(e)
}

theta_MC2(100,a, b)
theta_MC2(1000,a, b)
theta_MC2(10000,a, b)
theta_MC2(100000,a, b)
theta_MC2(10000000,a, b)
```


Alternativamente, para calcular:  

$$\int_{a}^{b}g(t) dt $$

podemos fazer uma mudança nos limites da integral, alterando para 0 a 1. A transformação linear 
$$y = \frac{t-a}{b-a} \Rightarrow y(b-a) +a = t$$ 
e 

$$dy = \frac{1}{(b-a)}dt$$
disto, 

$$\int_{a}^{b}g(t) dt =  \int_{0}^{1}g(y(b-a)+a)(b-a)dy$$
$$= (b-a)\int_{0}^{1}g((b-a)y +a)dy$$  

## Exemplo 5


Calcule um estimador de Monte Carlo para

$$\theta = \int_{2}^{4}e^{-x} dx $$

### Solução 

Do método exato, temos que  $$\theta=\int_2^4 e^{-x} dx=0,117019644$$

Usando a técnica da transformação linear, temos

$$y=\frac{x-2}{4-2}=\frac{x}{2}-1,$$
logo, 
$$dy=\frac{1}{2}dx$$ 
e
$$y=\frac{x}{2}-1\Rightarrow 2y+2=x,$$
disto,
$$\theta =\int_0^1 e^{-(2y+2)} (4-2)dy \\ = 2\int_0^1 e^{-2y-2} dy$$

```{r, warning=FALSE, message=FALSE}

set.seed(2021)
a = 2
b = 4
theta_MC3=function(m,a,b){
  y = runif(m)
  d = exp(-((b-a)*y+a))
  return((b-a)*mean(d))
}

theta_MC3(100,a,b)
theta_MC3(1000,a,b)
theta_MC3(10000,a,b)
theta_MC3(100000,a,b)
```



# Integração de Monte Carlo para intervalos ilimitados


Para introduzir a integração de Monte Carlo para intervalos ilimitados utilizamos um exemplo, veja a seguir.


## Exemplo 1


Use a abordagem de Monte Carlo para estimar a função distribuição acumulada da normal padrão. Ou seja,    

$$\Phi(x) = \int_{-\infty}^{x}\frac{1}{\sqrt{2\pi}}\exp\Big(-\frac{t^2}{2}\Big)dt.$$  

Primeiro, note que não podemos aplicar o algoritmo diretamente devido os limites de integração ser um intervalo ilimitado. Contudo, podemos dividir este problema em dois casos: $x\geq0$ e $x<0$, e usar a simetria da densidade da normal para lidar com o caso $x<0$. Então o problema é estimar

$$\theta = \int_{0}^{x}e^{-\frac{t^2}{2}}dt, x>0.$$  

Podemos resolver gerando números da variável Uniforme$(0,x)$, mas seria necessário mudar o parâmetro da distribuição uniforme para cada diferente valor da função distribuição acumulada. Suponha que preferimos um algoritmo que sempre amostra da Uniforme$(0,1)$. Note que 
$$\theta = \int_{0}^{x}e^{-\frac{t^2}{2}}dt,$$
pode ser escrito mudando os intervalos de integração para 0 a 1, logo

$$y = \frac{t-a}{b-a} =\frac{t}{x} \\ \Rightarrow t = xy, \\ \Rightarrow dt = xdy, $$

disto,

$$\theta = \int_{0}^{1}\exp\Big(-\frac{(yx)^2}{2}\Big)xdy,$$
sendo que o $x$ é dado. Portanto, 

$$\theta = E_Y\Big(xe^{\frac{-(yx)^2}{2}}\Big),$$ 

sendo que $Y$ é distribuído segundo a v.a. Uniforme$(0,1)$. 



Gerando números aleatórios $y_1,...,y_m$ da Uniforme$(0,1)$ e calculando

$$\hat{\theta} = \overline{g_m(\underline{y})}=\frac{1}{m}\sum^m_{i=1}xe^{-\frac{(y_ix)^2}{2}},$$
a média amostral $\hat\theta$ converge para $E(\hat\theta) = \theta$ quando $m \rightarrow \infty$  

#### Note que 

- Se $x>0$, a estimativa de $\Phi(x)$ é $0,5 + \frac{\hat\theta}{\sqrt{2\pi}}$;  
- Se $x<0$, calcule $\Phi(x) = 1 - \Phi(-x)$; 
- Se $x=0$, $\Phi(x) =0,5$.


```{r}
set.seed(2021)

fda = function(x,m){
  x1 = x
  x = ifelse(x<0, -x, x)
  y = runif(m)
  g = x*exp(-(y*x)^2/2)
  Fy = mean(g)/sqrt(2*pi) + 0.5
  fy = ifelse(x1<0, 1 - Fy, Fy)
  fy
}

fda(0.6,1000)
# comparando com o valor obtido por meio do comando do R
pnorm(0.6)

fda(-0.5,1000)
# comparando com o valor obtido por meio do comando do R
pnorm(-0.5)

# construindo o gráfico da função distribuição acumulada 

fda_np=matrix(NA,ncol=1000,nrow=3)

fda_np[1,]=seq(-4,4,length.out = 1000)
for( i in 1:1000){
fda_np[2,i]=fda(fda_np[1,i],1000)
fda_np[3,i]=pnorm(fda_np[1,i])
}

plot(fda_np[1,], fda_np[2,], type="l",ylab="FDA",xlab="x", main="Normal Padrão")
lines(fda_np[1,], fda_np[3,], col="red")


estudo=numeric()
estudo2=numeric()
for(i in 1:1000){
estudo[i]=fda(0.6,1000)
estudo2[i]=estudo[i]-pnorm(0.6)
}
hist(estudo)
abline(v=pnorm(0.6), col="red")

hist(estudo2)
abline(v=0, col="red")


```



### Exercícios 


1. Calcule o valor da integral $\int_0^1 \frac{1}{\sqrt{2\pi}}\exp(-0.5x^2)dx$

2. Calcule o valor da integral $\int_0^3 \frac{1}{\sqrt{2\pi}}\exp(-0.5x^2)dx$

3. Calcule o valor da integral $\int_{-3}^3 \frac{1}{\sqrt{2\pi}}\exp(-0.5x^2)dx$


4. Sabemos que a função densidade da distribuição $t$-Student é dada por 

$$f(x)=\frac{\Gamma(\frac{\nu+1}{2})}{\sqrt{\nu \pi}\Gamma(\frac{\nu}{2})}\Big(1+\frac{x^2}{\nu}\Big)^{-(\frac{\nu+1}{2})}$$
faça uma tabela com os valores da função distribuição acumulada, considerando $x\in(-4,4)$, com saltos de $0,1$ e $\nu=1$.



