---
title: "Aula 17: Método Monte Carlo em Inferência - Intervalo de Confiança"
author: "Prof. Dr. Eder Angelo Milani"
date: "03/07/2023"
output: pdf_document
---

```{r setup, include=FALSE}
knitr::opts_chunk$set(echo = TRUE)
```

# Estimando o Nível de Confiança

Se ($LI$, $LS$) é uma estimativa do intervalo de confiança para um parâmetro desconhecido $\theta$, então $LI$ e $LS$ são estatísticas com distribuição que depende da distribuição $F_X$ da população amostrada $X$. Utilizando inferências Clássica, a construção do intervalo de confiança pode ser obtida via quantidade pivotal (intervalo exato) ou utilizando propriedades assíntóticas (intervalo aproximado). 


# Método de Monte Carlo para Estimação do Nível de Confiança

Suponha que $X \sim F_X$ é a v.a. de interesse e que $\theta$ é o parâmetro para ser estimado.  

1. Para cada réplica, $j= 1,\cdots,m$
  a. Gerar a $j$-ésima amostra aleatória, $x^{(j)}_1,\ldots ,x^{(j)}_n$  
  b. Calcular o intervalo de confiança $C_j$ para a $j$-ésima amostra  
  c. Calcular $y_j = I(\theta \in C_j)$, p/ j-ésima amostra 
2. Estimar o nível de confiança utilizando a expressão  
  $$\bar{y} = \frac{1}{m}\sum^m_{i=1}y_j.$$
  
**Obs.:** O estimador de $\bar{y}$ é uma estimação amostral do verdadeiro nível de confiança $1-\alpha^{*}$. Assim, 

$$Var(\bar{y}) = \frac{(1-\alpha^{*})\alpha^{*}}{m},$$ pois a variância da distribuição Bernoulli é $p(1-p)$, logo a variância da soma de $m$ Bernoulli's resulta em $\frac{p(1-p)}{m}$, e uma estimação do erro padrão é  
$$\widehat{se}(\bar{y}) = \sqrt{\frac{(1-\bar{y})\bar{y}}{m}}.$$  


## Exemplo 1: Intervalo de confiança para a média

Se $X_1,\ldots,X_n$ é uma amostra aleatória da distribuição $N(\mu, \sigma^2)$, com $\sigma^2$ conhecido, então $\bar{X}\sim N(\mu, \sigma^2/n)$, logo

$$Z = \frac{\bar{X}-\mu}{\sigma/\sqrt n} \sim N(0,1).$$  
O intervalo de confiança $100(1-\alpha)\%$ é dado por 
$$\Big(\bar{X}-z_{1-\alpha/2}\frac{\sigma}{\sqrt n},  \bar{X}+z_{1-\alpha/2}\frac{\sigma}{\sqrt n}\Big),$$ 
sendo $z_{1-\alpha/2}$ o $(1-\alpha/2)-quantil$ da distribuição $N(0,1)$.   


**Como verificar tal resultado usando Monte Carlo?** 


A ideia para verificar o resultado acima é repretir a geração de amostra e a construção do IC, após muitas repetições, verificar a proporção de vezes que o verdadeiro valor do parâmetro caiu dentro do intervalo de confiança.   


Vamos realizar um estudo de Monte Carlo para estimar o nível de confiança do IC definido acima, considerando uma amostra de tamnho 30 e $\alpha=0,05$. 

```{r}
set.seed(2023)
n <- 30 
alpha <-  0.05  
rep_ <- 1000
LI <- numeric()
LS <- numeric()

sigma2 <- 4
mu <- 1

for(i in 1:rep_){
    x <-  rnorm(n, mean = mu, sd = sqrt(sigma2))
    LI[i] <- mean(x) - qnorm(1-alpha/2)*(sqrt(sigma2)/sqrt(n))
    LS[i] <- mean(x) + qnorm(1-alpha/2)*(sqrt(sigma2)/sqrt(n))
}


cat("A probabilidade de cobertura é ", sum(LI<mu & LS>mu)/rep_, "\n")
```



## Exemplo 2: Intervalo de Confiança para a variância

Se $X_1,\ldots,X_n$ é uma amostra aleatória da distribuição $N(\mu, \sigma^2)$, com $n\geq2$, e $S^2$ é a variância amostral, então   
$$V = \frac{(n-1)S^2}{\sigma^2} \sim \chi^2_{n-1}$$  

O intervalo de confiança $100(1-\alpha)\%$ unilateral é dado por $$\Big(0;\frac{(n-1)S^2}{\chi^2_\alpha}\Big),$$ 
sendo $X^2_\alpha$ o $\alpha-quantil$ da distribuição $\chi^2_{(n-1)}$. Se a população amostrada é normal com variância $\sigma^2$, então a probabilidade que o intervalo de confiança contenha $\sigma^2$ é $1-\alpha$.  


O cálculo do LS para uma amostra aleatória de tamanho $n=20$ da $N(0,\sigma^2 = 4)$ é dada por  

```{r}
set.seed(2023)
n <- 20  
alpha <- 0.05  
x <- rnorm(n, mean = 0, sd = 2)
LS <- ((n-1)*var(x))/qchisq(alpha, df = (n-1))
cat("O LS do intervalo de confiança unilateral é dado por", LS, "\n")
```

No exemplo, a população amostrada é normal com $\sigma^2=4$, assim o nível de confiança é exato.  

$$P\Big(\frac{19*S^2}{\chi ^2_{0.05}(19)}>\sigma^2\Big) = P\Big(\frac{(n-1)S^2}{\sigma^2} > \chi^2_{0.05}(n-1)\Big) = 0.95$$



Se a amostragem e estimação é repetida um número grande de vezes, aproximadamente 95% dos intervalos contém $\sigma^2$, assumindo que a população amostrada é normal com variância $\sigma^2$.


A seguir, geramos 1.000 amostras da distribuição $N(0,\sigma^2 = 4)$ de tamanho amostral 20 e encontramos quantas vezes o verdadeiro valor do parâmetro $\sigma^2=4$ pertence ao intervalo de confiança dado por   

$$(0;\frac{(n-1)S^2}{\chi^2_\alpha}),$$

com $\alpha=0.05$. 

```{r}
set.seed(2023)
n <- 5  
alpha <- 0.05  
m <- 1000
LS <- numeric(m)
sigma2 <- 4
x <- matrix(rnorm(n*m, mean = 0, sd = sqrt(sigma2)), ncol=n, nrow=m)
for(i in 1:m){
LS[i] <- ((n-1)*var(x[i,]))/qchisq(alpha, df = (n-1))
  }
sum(LS>sigma2)/m

cat("A probabilidade de cobertura é ",sum(LS>sigma2)/m, "\n")
```



Obs.: nos exemplos anteriores, os intervalos de confiança adotados são oriundos de quantidades pivotais conhecidas. No entanto, na grande maioria das apliações utiliza-se resultados assintóticos para a obtenção dos intervalos. No entanto, nesse cenário os resultados são verificados para ``$n$ grande'', mas em geral não conhecemos o valor do $n$. Assim, um estudo de simulação para verificar o tamanho amostral adequado se faz necessário. 


O intervalo de confiança assintótico para uma parâmetro $\theta$ é dado por 

$$\Big(\hat{\theta}-z_{1-\alpha/2}\hat{\sigma}_{\theta},  \hat{\theta}+z_{1-\alpha/2}\hat{\sigma}_{\theta}\Big),$$ 
sendo que $\hat{\sigma}_{\theta}$ pode ser adotado como a raiz quadrada do inverso da função hessian. 


## Exercícios 

1. Considerando amostras de tamanho 10, 20, 30, 50 e 100, realizar o estudo de  Monte Carlos considerando o intervalo de confiança assintótico e amostras das distribuições: 

a. Bernoulli$(p=0,3)$ - construir o IC para $p$;

b. Poisson($\lambda=4$) - construir o IC para $\lambda$

c. Exp($\lambda=0.5$) - construir o IC para $\lambda$;

d. Beta($\alpha=2, \beta=2$)- construir os ICs para $\alpha$ e $\beta$.


Considere 1.000 repetições de geração, construção do intervalo de confiança e verificação. 
