---
title: "Aula 4: Método da Aceitação-Rejeição"
author: "Prof. Dr. Eder Angelo Milani"
date: "03/05/2023"
output: pdf_document
---

```{r setup, include=FALSE}
knitr::opts_chunk$set(echo = TRUE)
```

# Método da Aceitação-Rejeitação 


Suponha que $X$ e $Y$ são v.a.'s com densidade $f$ e $g$, respectivamente, e exista uma constante $c$ tal que 

$$\frac{f(t)}{g(t)}\leq c,$$
para todo $t$, tal que $f(t)>0$. Então, o método da aceitação-rejeição (ou método da rejeição) pode ser aplicado para gerar valores da v.a. $X$.


## O método da aceitação-rejeição 


1. Encontrar uma v.a. $Y$ com densidade $g$ que satisfaz $f(t)/g(t)\leq c$, para todo $t$, tal que $f(t)>0$, e fornecer um método de geração da v.a. $Y$. 


2. Para cada valor aleatório requerido faça:

(a) gerar uma valor aleatório $y$ da distribuição com densidade $g$;

(b) gerar uma valor aleatório $u$ da distribuição Uniforme$(0,1)$;

(c) if $u< f(y)/(cg(y))$ aceitar $y$ e fazer $x=y$, caso contrário rejeitar $y$ e repetir o Passo 2. 




Note que no Passo 2(c), 

$$P(aceitar \mid Y)=P\Big(U<\frac{f(Y)}{cg(Y)} \mid Y\Big)=\frac{f(Y)}{cg(Y)}.$$


A última igualdade é simplesmente avaliar a função acumulada da distribuição Uniforme$(0,1)$. A probabilidade de aceitação para qualquer iteração é portanto dada por 


$$P(aceitar) = \sum_y P(aceitar\mid Y)P(Y=y)=\sum_y \frac{f(Y)}{cg(Y)} g(Y)=\frac{1}{c},$$

e o número de interações até a aceitação tem distribuição geométrica com média $c$. Portanto, em média, para cada valor amostral de $X$ é necessário $c$ iterações. Logo, para uma boa eficiência do método, $Y$ deve ser de fácil simulação e $c$ pequeno. 



Para verificar que os valores aceitos tem a mesma distribuição que $X$, basta aplicar o Teorema de Bayes. No caso discreto, para cada $k$ tal que $f(k)>0$, temos 


$$P(Y=k\mid aceito)=\frac{P(aceitar \cap k)}{P(aceitar)}=\frac{P(aceitar\mid k) g(k)}{P(aceitar)}=\frac{[f(k)/(cg(k))]g(k)}{1/c}=f(k)$$

Para o caso contínuo, a prova é similar.



## Exemplo 1

Este exemplo ilustra o método da aceitação-rejeição para a distribuição beta. Na média, quantos números aleatórios devem ser simulados para gerar 1000 valores da distribuição Beta$(\alpha=2, \beta=2)$ utilizando este método? 


Note que uma boa escolha para a distribuição $g$ é fundamental para a eficiência do método. Observe que a densidade da distribuição Beta$(\alpha=2, \beta=2)$ é dada por 

$$f(x)=6x(1-x), \ 0<x<1,$$
adotando $g$ como a distribuição Uniforme$(0,1)$, temos que 


$$\frac{f(x)}{g(x)}=6x(1-x), \ \mbox{para todo } 0<x<1,$$

portanto, podemos adotar $c=6$, logo

$$\frac{f(x)}{g(x)}\leq6, \ \mbox{para todo } 0<x<1.$$
Um valor aleatório $y$ gerado de $g$ é aceito se 

$$\frac{f(y)}{cg(y)}=\frac{6y(1-y)}{6(1)}=y(1-y)>u.$$


Na média, $c*n=6*1000=6000$ iterações são necessárias para gerar uma amostra de tamanho 1000. A seguir é apresentado o código para a geração de 1000 valores da distribuição Beta$(\alpha=2, \beta=2)$.


```{r}
set.seed(2023)
n <- 1000
x <- numeric(n) # amostra requerida 
cont <- 0  # vai contar até atingir o tamanho amostral
j <- 0 # vai contar as iterações 

while(cont<n){
  u <- runif(1)
  j <- j+1
  y <- runif(1) # gerando valores da densidade g
  if(y*(1-y)>u) { cont <- cont+1 
                  x[cont] <- y
                  }
              }
  
cat("Quant. de iterações=",j, "\n")

# histograma dos valores gerados 

hist(x,prob=T, main=expression("B eta"(alpha==2, beta==2)), ylab="Densidade")   
aux <- seq(0,1,0.01)
# curva da densidade beta(2,2)
lines(aux,dbeta(aux,2,2), col="red")  

# Para comparar a amostra obtida por meio dos decis - percentis

p <- seq(0.1,0.9,0.1)
Dhat <- quantile(x,p)
D <- qbeta(p,2,2)

round(rbind(Dhat, D),3)

```


## Exemplo 2


Refaça a análise do cálculo do calor $c$ e obtenha uma nova geração para a distribuição Beta$(2,2)$.


O gráfico a seguir calcula a razão 

$$\frac{f(x)}{g(x)}=6x(1-x), \ \mbox{para todo } 0<x<1.$$


```{r, fig.height = 4}

# função para calcular o valor da razão de f/g

razao <- function(x){
  6*x*(1-x)
}


x_aux <- seq(0.001,0.999,0.001)
razao_aux <- razao(x_aux)

plot(x_aux, razao_aux, type = 'l', ylab="Valor da razão", xlab="x")
abline(h=1.5,v=0.5, col='red')

```



Analisando o gráfico, vemos que a razão é menor ou igual a 1,5, para todo $0<x<1$. Portanto, um valor aleatório $y$ gerado de $g$ é aceito se 

$$\frac{f(y)}{cg(y)}=\frac{6y(1-y)}{1,5(1)}=4y(1-y)>u.$$


Na média, $c*n=1,5*1000=1500$ iterações são necessárias para gerar uma amostra de tamanho 1000. A seguir é apresentado o código para a geração de 1000 valores da distribuição Beta$(\alpha=2, \beta=2)$.


Repetindo o código acima com as devidas alterações, temos 


```{r}
set.seed(2023)
n <- 1000
x <- numeric(n) # amostra requerida 
cont <- 0  # vai contar até atingir o tamanho amostral
j <- 0 # vai contar as iterações 

while(cont<n){
  u <- runif(1)
  j <- j+1
  y <- runif(1) # gerando valores da densidade g
  if(4*y*(1-y)>u) { cont <- cont+1 
                  x[cont] <- y
                  }
              }
  
cat("Quant. de iterações=",j, "\n")

# Para comparar a amostra obtida por meio dos decis - percentis

p <- seq(0.1,0.9,0.1)
Dhat <- quantile(x,p)
D <- qbeta(p,2,2)

round(rbind(Dhat, D),3)

```

**Nota:** observe que a mudança do valor $c$ exigiu um esforço computacional muito menor para a geração de uma amostra tão boa quanto. Portanto, a escolha do limitante influência muito na eficiência da geração. 


## Exercícios

1. Utilizando o método da aceitação-rejeição, obtenha uma amostra de tamanho 1.000 da distribuição Beta$(\alpha=3, \beta=3)$. Na média, quantos números aleatórios devem ser simulados para gerar 1.000 valores da distribuição, compare com o valor encontrado. Faça uma comparação dos decis amostrados com os teóricos. 


2. Considere a distribuição triangular dada por 

$$\begin{aligned}
f(x) & = 4x,\mbox{se } 0 < x < 1/2\\
& = 4-4x, \mbox{se } 1/2\leq x < 1 \\
& = 0, \mbox{caso contrário}
\end{aligned}$$


Utilizando o método da transformação inversa e apenas valores da distribuição uniforme, gerar 2.000 valores da distribuição triangular definida acima. Obter o histograma com a curva da distribuição.
