---
title: "Aula 6: Geração da distribuição normal multivariada"
author: "Prof. Dr. Eder Angelo Milani"
date: "15/05/2023"
output: pdf_document
---

```{r setup, include=FALSE}
knitr::opts_chunk$set(echo = TRUE)
```

# Normal multivariada 


Um vetor aleatório $X=(X_1, \ldots, X_d)$ tem distribuição normal multivariada $d$-dimensional, sendo denotada por $N_d(\mu, \Sigma)$, se a densidade de $X$ é 

$$f(x)= \frac{1}{(2\pi)^{d/2}|\Sigma|^{1/2}}\exp\{-(1/2)(x-\mu)'\Sigma^{-1}(x-\mu)\}$$
sendo que $x\in R^d$, $\mu=(\mu_1, \ldots, \mu_d)'$ é o vetor de médias e $\Sigma$ é uma matriz definida positiva de dimensão $d\times d$, com entradas $\sigma_{ij}=Cov(X_i, X_j)$, sendo que $\Sigma^{-1}$ é a matriz inversa de $\Sigma$. 



A distribuição normal bivariada e um caso especial e é denotada por $N_2(\mu, \Sigma)$. 


Valores aleatórios da distribuição $N_d(\mu, \Sigma)$ podem ser gerados em dois passos, são eles:

1º Passo -  gerar $Z=(Z_1, \ldots, Z_d)$, sendo que $Z_1, \ldots, Z_d$ são variáveis aleatórias independentes e identicamente disctribuídas normal padrão;

2º Passo - transforme o vetor aleatório $Z$ para que ele tenha o vetor de média desejado $\mu$ e a estrutura de covariância $\Sigma$. A transformação requer fatorar a matriz de covariância $\Sigma$. 


**Lembre-se**

Se $Z\sim N_d(\mu, \Sigma)$, então a transformação linear $CZ+b$ é uma normal multivariada com média $C\mu+b$ e covariância $C \Sigma C'$. Então, se $Z \sim N_d(0, I_d)$, logo 

$$CZ+b \sim N_d(b, C C').$$

Disto, se $\Sigma$ pode ser fatorado como $C C'$, ou seja, $\Sigma = C C'$, para alguma matriz $C$, então 

$$CZ+\mu \sim N_d(\mu, \Sigma),$$

que é a transformação requerida. 


A transformação de $\Sigma$ pode ser obtida por decomposição de autovetores, fatoração de Cholesky ou alguma outra.



### Método para gerar amostra da distribuição normal multivariada 


Para gerar uma amostra aleatória de tamanho $n$ da distribuição $N_d(\mu, \Sigma)$ siga os passos

1º Passo - gerar uma matriz $Z$, de dimensão $n\times d$, contendo $nd$ valores aleatórios da distribuição $N(0,1)$;

2º Passo 2 - obter a fatoração $\Sigma = Q'Q$;

3º Passo 3 - aplicar a transformação $X= ZQ + J \mu'$, sendo que $J$ é um vetor coluna unitário de dimensão $n$; 

4º Passo 4 - cada linha da matriz $X$ é uma amostra da distribuição $N_d(\mu, \Sigma)$.  



## Exemplo 1 

Gerar uma amostra de tamanho 1000 para a distribuição $N_2(\mu, \Sigma),$ sendo que  $\mu=(1, 2)$ e $\Sigma = (1, 0.9, 0.9, 1)$.

### Solução 


A fatoração de Cholesky, pode ser obtida utilizando o comando `chol`, que para esse exemplo é dado por 

```{r}
Sigma <- matrix(c(1, 0.9, 0.9, 1), nrow=2, ncol=2, byrow=T)
Sigma

Q <- chol(Sigma)
Q

# verificando a fatoracao 
t(Q)%*%Q
```


Seguindo os passos dados acima, obtemos o seguinte código. 

```{r}
set.seed(2023)
n <- 1000
d <- 2
mu <- c(1, 2)
Sigma <- matrix(c(1, 0.9, 0.9, 1), nrow=2, ncol=2, byrow=T)

# gerando valores da normal padrao
u <- runif(n)
v <- runif(n)
z1 <- sqrt(-2*log(u))*cos(2*pi*v)
z2 <- sqrt(-2*log(v))*cos(2*pi*u)

# verificando a geracao 
summary(z1)
var(z1)

summary(z2)
var(z2)

# criando a matriz z de valores da normal padrao 
z <- cbind(z1,z2)

Q <- matrix(c(1, 0.9, 0, sqrt(0.19)), nrow=2, ncol=2, byrow=T) 

X <- z%*%Q + matrix(mu, n, d, byrow=T)

head(X)

# verificando 
colMeans(X)

var(X[,1])

var(X[,2])

cov(X)

# scatterplor 3D
library(scatterplot3d)

# para calcular a densidade da normal multivariada  
require(mvtnorm)
f_normal2 <- dmvnorm(X, mean = mu, sigma = Sigma)

scatterplot3d(x=X[,1],
              y=X[,2],
              f_normal2,
              pch=16,
              angle=60,
              type='h')
  

```


## Exercícios


1. Gerar uma amostra de tamanho 1000 para a distribuição $N_2(\mu, \Sigma),$ sendo que  $\mu=(1, 0)$ e $\Sigma = (3, 0.8, 0.8, 1)$. Faça o gráfico em 3D.
 

2. Gerar uma amostra de tamanho 1000 para a distribuição $N_3(\mu, \Sigma),$ sendo que  $\mu=(1, 0, 2)$ e $\Sigma = (3, 0, 0.8, 0, 1, 0.5, 0.8, 0.5, 1)$. Apresente o resumo de cada coordenada e a matriz de variânica-covariância amostral.    


