---
title: "Aula 1 - Transformação Inversa"
author: "Prof. Dr. Eder Angelo Milani"
date: "19/04/2023"
output: pdf_document
---

```{r setup, include=FALSE}
knitr::opts_chunk$set(echo = TRUE)
```

# Métodos para geração de valores de variáveis aleatórias 


Inicialmente, assumimos que um gerador de números pseudo-aleatórios uniforme adequado está disponível no software utilizado. Ao longo das aulas, sempre que mencionar números aleatórios gerados por computador, entende-se que se trata de números pseudo-aleatórios. 


Nesta e nas próximas aulas, veremos vários métodos que são usados para gerar valores aleatórias de distribuições de probabilidade discretas e contínuas. No entanto, muitos geradores de valores aleatórios estão disponíveis no R, por exemplo: `rbeta`, `rgeom`, `rchisq`, ..., etc. Mas estes métodos apresentados a seguir são gerais e podem ser aplicados em muitos outros tipos de distribuições. 


A função de geração de números pseudo-aleatórios no intervalo unitário no R é `runif`. Para gerar um vetor de *n* números aleatórios entre 0 e 1, use `runif (n)`. Para gerar *n* números aleatórios distribuídos de maneira uniforme no intervalo (a, b), use `runif(n, a, b)`. Para gerar uma matriz de dimensão *n* por *m* de números aleatórios distribuídos de maneira uniforme no intervalo 0 e 1, use `matrix(runif(n*m), nrow = n, ncol = m)` ou `matrix(runif (n*m), n, m)`.


## Exemplo 1


Gerar 5 valores aleatórios da distribuição uniforme (0, 1). 

```{r}

runif(5, min=0, max=1)

```



Obs.: os valores que eu obtive são iguais aos valores que você obteve? 


#### **Nota:** precisamos utilizar o mesmo `set.seed` para que os nossos resultados sejam iguais.    


## Refazendo o Exemplo 1, agora com `set.seed(2023)`


```{r}
set.seed(2023)
runif(5, min=0, max=1)

```


Obs.: e agora, obtemos os mesmos valores? 


### **Nota:** a partir de agora, em todos as gerações utilizar `set.seed(2023)`.



# O Método da Transformação Inversa

O método da transformação inversa de geração é baseado no seguinte resultado.

#### Teorema: 

Se $X$ é uma variável aleatória contínua com função acumulada $F_X(x)$, então 

$$U=F_X(x) \sim \mbox{Uniforme}(0,1).$$  



#### Ideia


```{r , echo = FALSE , fig.align="center"}

plot(seq(-5,5,0.01), pnorm(seq(-5,5,0.01)),lwd=2, type = 'l', ylab="Função distribuição acumulada", xlab="X")
segments(-5, 0.5, 0, 0.5)
segments(0, 0, 0, 0.5)
#axis(2,0.5)
```



**Prova:** A transformação inversa, $F^{-1}_X(.)$, é definida por $F^{-1}_X(u)=\inf\{x: F_X(x)=u\}, \ 0<u<1.$


Se $U \sim  \mbox{Uniforme}(0,1)$ então para todos $x \in \mathbb{R}$ 

$$
\begin{aligned}
P(F^{-1}_X(U) \leq x) &= P(F_X(F^{-1}_X(U)) \leq F_X(x)) \ (note \ que \ F_X \ é \ monótona)\\
&= P(U\leq F_X(x)) \ (observe \ que \ F_X(F^{-1}_X(U)) = U)\\
&= F_U(F_X(x)) \ (veja \ que \ F_U(a) = a) \\ 
&=F_X(x) = P(X \leq x),
\end{aligned}
$$
portanto, $P(F^{-1}_X(U))$ tem a mesma distribuição de $X$. Logo, para gerar uma observação da variável aleatória $X$, primeiramente gerar um valor $u$ da variável Uniforme$(0,1)$ e calcular o valor inverso $F^{-1}_X(u)$. 



### **Notas:** 

**1.** O método é fácil de ser aplicado, desde que $F^{-1}_X(u)$ seja fácil para calcular. 

**2.** O método pode ser aplicado para gerar valores de v.a. contínua e discreta.


### O método pode ser resumido como a seguir

Passo 1) Calcule a inversa da função $F^{-1}_X(u)$.

Passo 2) Escreva um comando ou uma função para calcular $F^{-1}_X(u)$.

Passo 3) Para cada valor aleatória requerido:

(a) gerar uma valor aleatório $u$ da distribuição Uniforme$(0,1)$.

(b) calcular $x=F^{-1}_X(u)$.



## Exemplo 2 - Adaptado de Rizzo (2007)


Utilize o método da transformação inversa para gerar 1.000 valores aleatórios da distribuição com densidade $f_X(x)=3x^2, \ \ 0<x<1$. 



Note que a função acumulada é dada por $F_X(x)=x^3, \ \ 0<x<1$, logo a função inversa é dada por $F_X^{-1}(u)=u^{1/3}$.  


```{r}
set.seed(2023)
n <- 1000
u <- runif(n)
x <- u^(1/3)  # aplicando a funcao inversa 


# densidade estimada pelo histograma 
hist(x,  prob=T, main=expression(f(x)==3*x^2), ylab="Densidade", ylim=c(0, 3.2))   
y <- seq(0, 1, 0.01)

# curva da função f(x)
lines(y, 3*y^2, col="red")  

# resumo dos valores gerados
summary(x)
```


## Exemplo 3 - Adaptado de Rizzo (2007)


Utilize o método da transformação inversa para gerar 100 valores aleatórios da distribuição exponencial com média $1/\lambda$. 


#### Observação: 

Se $X\sim \mbox{Exp}(\lambda)$, então $f_X(x)=\lambda \exp(-\lambda x)$.


Note que a função acumulada é dada por 

$$F_X(x)=1-\exp(-\lambda x), \ \ x>0,$$

logo a função inversa é dada por 

$$F_X^{-1}(u)=-\frac{1}{\lambda}\log(1-u).$$  


```{r}
set.seed(2023)
n <- 100
u <- runif(n)
lambda <- 0.5
x <- -(1/lambda) * log(1-u) # aplicando a funcao inversa 

# densidade estimada pelo histograma 
hist(x, prob=T, main=expression(f(x)==lambda*exp(-lambda*x )), ylab="Densidade")   
y <- seq(0, 20, 0.01)

# curva da funcao f(x)
lines(y, lambda*exp(-lambda*y), col="red")  

# resumo dos valores gerados
summary(x)

# comparacao
summary(rexp(n, 0.5))

```



## Exercícios 


1. Utilize o método da transformação inversa para gerar 1.000 valores aleatórios da distribuição Weibull($\alpha=2, \sigma=2)$, sendo que a função densidade é dada por 

$$f(x) = \Big(\frac{\alpha}{\sigma}\Big)\Big(\frac{x}{\sigma}\Big)^{\alpha-1}\exp(-(x/\sigma)^\alpha), \ x>0.$$
Compare os valores obtidos utilizando o método da transformação inversa com uma amostra de mesmo tamanho adquirida da `rweibull`.

2. (Adaptado de Rizzo, 2007) Utilize o método da transformação inversa para gerar 1.000 valores aleatórios da distribuição Laplace padrão, que tem densidade dada por 

$$f_X(x)=\frac{1}{2}\exp(-|x|), \ \ x\in \mathbb{R}.$$ 

A partir dos valores gerados, faça um histograma e compare com a função densidade. 
