---
title: "Aula 2 - Método da transformação inversa - caso discreto"
author: "Prof. Dr. Eder Angelo Milani"
date: "24/04/2023"
output: pdf_document
---

```{r setup, include=FALSE}
knitr::opts_chunk$set(echo = TRUE)
```

# Método da Transformação Inversa - Caso Discreto 


O método da transformação inversa também pode ser aplicado para distribuições discreta. Se $X$ é uma v.a. discreta e os pontos de descontinuidade da função distribuição acumulada são 

$$x_1 < \ldots<x_{i-1}<x_{i}<x_{i+1}<\ldots< x_k,$$

então a transformação inversa é 

$$F_X^{-1}(u)=x_i, \mbox{ com } F_X(x_{i-1})<u\leq F_X(x_i).$$


Para cada valor aleatória requerido é necessário seguir os passos   

(a) gere uma valor aleatório $u$ da distribuição Uniforme$(0, 1)$,

(b) calcule $x_i$ satisfazendo a expressão $F_X(x_{i-1}) < u \leq F(x_i)$.


## Ideia


```{r , echo = FALSE , fig.align="center", fig.height = 3}

plot(seq(-1,5), pbinom(seq(-1,5), size=4, prob=0.4),lwd=2, type = 's', ylab="Função dist. acumulada", xlab="X")
segments(-1, 0.4, 1, 0.4, lwd=2, lty=2, col="red")
segments(1, 0, 1, 0.4, lwd=2, lty=2, col="red")
```


## Exemplo 1 - Adaptado de Rizzo (2007)


Utilize o método da transformação inversa para gerar 100 valores aleatórios da distribuição Bernoulli$(p=0,4)$. Logo, $P(X=0)=0,6$ e $P(X=1)=0,4$.  

### Ideia
```{r , echo = FALSE , fig.align="center", fig.height = 3}

plot(seq(-1,3), pbinom(seq(-1,3), size=1, prob=0.4),lwd=2, type = 's', ylab="Função dist. acumulada", xlab="X")
segments(-1, 0.4, 0, 0.4, lwd=2, lty=2, col="red")
segments(0, 0, 0, 0.4, lwd=2, lty=2, col="red")
segments(-1, 0.8, 1, 0.8, lwd=2, lty=2, col="blue")
segments(1, 0, 1, 0.8, lwd=2, lty=2, col="blue")
```



Note que $F_X(0)=P(X=0)=0,6$ e $F_X(1)=1$. Logo, $F_X^{-1}(u)=1$ se $u>0,6$, e $F_X^{-1}(u)=0$ se $u\leq 0,6$.


```{r}
set.seed(2023)
n <- 100
u <- runif(n)
head(u)

x <- ifelse(u > 0.6, 1, 0)
head(x)

# uma outra maneira é x <- as.integer(u > 0.6)

# resumo dos valores gerados
table(x)/n
cat("média=", mean(x))

# Plot da função acumulada 
plot(c(-1, 0, 1, 2), c(0, 0.62, 1, 1), lwd = 2, type = 's', ylab = "Função distribuição acumulada", 
     xlab = "X", xlim = c(-1, 2))

```


### **Nota:** veja a seguir outras formas de gerar valores da distribuição Bernoulli$(p=0,4)$ no R

```{r}
set.seed(2023)
n <- 100

## usando a v.a. binomial

x1 <- rbinom(n, size = 1, prob = 0.4)
table(x1)
cat("média=", mean(x1), "\n")

set.seed(2023)
## usando a função sample
x2 <- sample(c(0, 1), size = n, replace = TRUE, prob = c(0.6, 0.4))
table(x2)
cat("média=", mean(x2))
```


## Exemplo 2 - Adaptado de Rizzo (2007)


Utilize o método da transformação inversa para gerar 1.000 valores aleatórios da distribuição geométrica com parâmetro $p=1/4$. 



Adote que a distribuição geométrica, com parâmetro $p$, é dada por 

$$P(X=x)=pq^x, \ x=0, 1, 2, \ldots,$$
sendo que $q=1-p$.


Note que os pontos de descontinuidade da distribuição acumulada são $x=0, 1, 2, \ldots$ e a distribuição acumulada é dada por 
$$F(x)=1-q^{x+1}, x\geq 0,$$

pois

1. se $x=0$, $F(0)=1-q^{0+1}=1-q=1-(1-p)=p$, 
2. se $x=1$, $F(1)=1-q^{1+1}=1-q^2=1-(1-p)^2=1-(1-2p+p^2)=2p-p^2=p+p(1-p)=p+pq$.


A ideia da demonstração deste resultado é feita por indução matemática.



Logo, para cada valor aleatório requerido precisamos gerar um valor aleatório $u$ e encontrar o valor de $x$ da expressão

$$
\begin{aligned}
F_X(x-1)&<u\leq F_X(x) \\
1-q^x&<u\leq 1-q^{x+1}.
\end{aligned}
$$

Resolvendo $1-q^x<u$, temos $x<log(1-u)/log(q)$. Enquanto que $u\leq 1-q^{x+1}$ pode ser escrito como $log(1-u)/log(q) \leq x+1$, logo 

$$x<log(1-u)/log(q) \leq x+1,$$

sendo que o valor de $x$ é o maior valor inteiro que é menor ou igual a $log(1-u)/log(q)$.


```{r}
set.seed(2023)
n <- 1000
u <- runif(n)
p <- 1/4
x <- floor(log(1 - u)/log( 1- p))

# resumo dos valores gerados

print("Resumos")

summary(x)

# Tabela dos valores gerados
print("Tabela dos valores gerados")
table(x)/n

# A média da dist geo(p) é dada por (1-p)/p
# A variância da dist geo(p) é dada por (1-p)/p^2

cat("A média da dist geo(p) é ", (1-p)/p, "\n")

cat("A média cálculada a partir da amostra é ", mean(x), "\n")

cat("A variância da dist geo(p) é ", (1-p)/p^2, "\n")

cat("A variância cálculada a partir da amostra é ", var(x), "\n")

# densidade estimada pelo histograma 
hist(x, prob=T, main="Geo(p=0.25)", ylab="Probabilidade", ylim=c(0, 0.2))   
y <- seq(0, max(x))

# Calculo da probabilidade
points(y, p*(1-p)^y, col="red")  

```



## Exercícios

1. Utilize o método da transformação inversa para gerar 200 valores aleatórios da distribuição 

\begin{center}
\begin{tabular}{c|ccccc}
        x      &  0  & 1   & 2   & 3   & 4 \\
        \hline
        P(X=x) & 0,2 & 0,3 & 0,1 & 0,1 & 0,3 \\
\end{tabular}
\end{center}

Faça comparação entre os valores gerados e os esperados. 



2. Utilize o método da transformação inversa para gerar 1.000 valores aleatórios da distribuição binomial \linebreak ($n=3,p=0.5$). Faça comparação entre os valores gerados e os esperados. 


