---
title: "Aula 9: Exemplos de Estimação de Densidade de Probabilidade"
author: "Prof. Dr. Eder Angelo Milani"
date: "29/05/2023"
output: pdf_document
---

```{r, echo=FALSE, message=FALSE, warning=FALSE}
library(magrittr)
library(purrr)
```


# Estimação de Densidades pelo Método Kernel Gaussiano


A expressão do método Gaussiano é dado por 

$$K(t)=\frac{1}{\sqrt{2\pi}}\exp\Big(-\frac{1}{2}t^2\Big).$$


A função é definida da seguinte forma.

```{r}
kernel_Gaussiano = function(X, h, x){
  
  n <- length(X)
  t <- (x-X)/h
  w <- (2*pi)^(-0.5)*exp(-0.5*t^2)
  f <-  (1/n)*(1/h)*sum(w)
  return(f)
}
```

## Dados simulados 

Para a exemplificação, consideramos inicialmente uma amostra com 100 observações de uma N(1,3). Para a largura da banda, $h$, atribuiremos o sugerido por Silverman (1978).


```{r}
set.seed(2023)

# Definindo a distribuição
n     <-  100
media <-  1
SD    <-  sqrt(3)
X     <-  rnorm(n = n, mean = media, sd = SD)

# Valores do eixo X
x_aux  <-  seq(min(X)-1, max(X)-1, length.out = 100)
y <-  numeric(100)

# definindo o valor de h
h <- 0.9*min(sd(X),IQR(X)/1.34)*n^(-1/5)
h

for(i in 1:100) y[i] <- kernel_Gaussiano(X=X, h=h, x_aux[i])
plot(x_aux, y, type="l", main = paste("h = ", h))
lines(x_aux, dnorm(x_aux, media, SD), col = "red")
```

Agora, vamos exemplificar considerando uma amostra com 300 observações de uma Exp(1). Para a largura da banda, $h$, atribuiremos o sugerido por Silverman (1978).


```{r}
set.seed(2023)

# Definindo a distribuição
n     <-  100
X     <-  rexp(n = n, 1)

# Valores do eixo X
x_aux  <-  seq(min(X)-1, max(X)-1, length.out = 100)
y <-  numeric(100)

# definindo o valor de h
h <- 0.9*min(sd(X),IQR(X)/1.34)*n^(-1/5)
h

for(i in 1:100) y[i] <- kernel_Gaussiano(X=X, h=h, x_aux[i])
plot(x_aux, y, type="l", main = paste("h = ", h), ylim=c(0, 1.1))
lines(x_aux, dexp(x_aux, 1), col = "red")
```




## Utilizando o conjunto de dados geyser 

Uma versão dos dados de erupções do gêiser ‘Old Faithful’ no Parque Nacional de Yellowstone, Wyoming. Esta versão vem de Azzalini e Bowman (1990) e é de medição contínua de 1º de agosto a 15 de agosto de 1985.

Algumas medidas de duração noturna foram codificadas como 2, 3 ou 4 minutos, tendo sido originalmente descritas como ‘curta’, ‘média’ ou ‘longa’.


```{r}
library(dplyr)
library(MASS)
waiting <- geyser$waiting
duration <- geyser$duration
n <- length(waiting)
h_w <- 0.9*min(sd(waiting), IQR(waiting)/1.35)*n^(-1/5)
h_d <- 0.9*min(sd(duration), IQR(duration)/1.35)*n^(-1/5)

cat("h_w=", h_w, "\n")
cat("h_d=", h_d, "\n")

x_aux  <-  seq(min(waiting)-5, max(waiting)+5, length.out = 100)
y <-  numeric(100)

hist(waiting, freq = F, main = paste("Estimacao da densidade para a variavel waiting com h= ", round(h_w, 2)))
for( i in 1:100) y[i] <-  kernel_Gaussiano(X=waiting, h=h_w, x_aux[i])
points(x_aux, y, type="l")


x_aux  <-  seq(min(duration)-1, max(duration)+1, length.out = 100)
y <-  numeric(100)
hist(duration, freq = F, , main = paste("Estimacao da densidade para a variavel duration com h= ", round(h_d, 2)))
for( i in 1:100) y[i] <- kernel_Gaussiano(X=duration, h=h_d, x_aux[i])
points(x_aux, y, type="l")
```

## Mas se fosse utilizar um outro kernel, como definir o h? 

**Para redimensionamento de kernel equivalente, a largura de banda $h_2$ pode ser redimensionada utilizando a expressão** 

$$h_2 \approx \frac{\sigma_{K_1}}{\sigma_{K_2}} h_1.$$


**Assim, a partir do kernel Gaussiano podemos ter um ponto de partida para os demais utilizando a variância que foi apresentada na Tabela resumo da Aula 8.** 

Por exemplo, a seguir utilizamos o kernel Biweight com a largura da banda definida de maneira equivalente.

O kernel biweight é dada por 

$$\frac{15}{16}(1-t^2)^2.$$

```{r}
kernel_Biweight <- function(X, h, x){
  n <- length(X)
  t <- (x-X)/h
  w <- ifelse(abs(t)<1, 15*(1-t^2)^2/16, 0)
  f <- (1/n)*(1/h)*sum(w)
  return(f)
}
```



```{r}
waiting <- geyser$waiting
duration <- geyser$duration
n <- length(waiting)
h_w_ <- h_w/sqrt(1/7)
h_d_ <- h_d/sqrt(1/7)

x_aux  <-  seq(min(waiting)-5, max(waiting)+5, length.out = 100)
y <-  numeric(100)

hist(waiting, freq = F, main = paste("Estimacao da densidade para a variavel waiting com h= ", round(h_w_, 2)))
for( i in 1:100) y[i] <- kernel_Biweight(X=waiting, h=h_w_, x_aux[i])
lines(x_aux, y, col="red")

x_aux  <-  seq(min(duration)-1, max(duration)+1, length.out = 100)
y <-  numeric(100)
hist(duration, freq = F, main = paste("Estimacao da densidade para a variavel duration com h= ", round(h_d_, 2)))
for( i in 1:100) y[i]  <-  kernel_Biweight(X=duration, h=h_d_, x_aux[i])
lines(x_aux, y, col="red")
```

